臺灣高等法院民事判決
109年度上字第79號
上  訴  人  曾國松  
訴訟代理人  莊欣婷律師
被 上訴 人  陳玉雲  
訴訟代理人  陳柏銓律師
上列當事人間請求排除侵害事件，上訴人對於中華民國108年11
月28日臺灣新北地方法院第一審判決（107年度訴字第3066號）
，提起上訴，本院於109年8月4日言詞辯論終結，判決如下：
    主  文
原判決關於駁回後開第二項之訴部分，及該部分假執行之聲請，
暨訴訟費用之裁判均廢棄。
被上訴人應給付上訴人新臺幣貳拾萬參仟伍佰陸拾柒元，及自民
國一○八年五月二十二日起至清償日止，按週年利率百分之五計
算之利息。
其餘上訴駁回。
第一、二審訴訟費用由被上訴人負擔十分之一，餘由上訴人負擔
。
　　事實及理由
一、上訴人主張：伊為門牌號碼新北市○○區○○路00○0號房屋（共
    2層樓，即新北市○○區○○段0000○號，下稱系爭房屋）之所有
    權人，於民國100年1月間發現系爭房屋1樓施工，方知伊父
    親訴外人曾武雄（即訴外人久旭實業有限公司〈下稱久旭公
    司〉負責人）未得伊授權，擅將系爭房屋1樓出租。被上訴人
    於同年9月搬入系爭房屋1樓時，伊口頭告知被上訴人，曾武
    雄無代理伊簽訂租約之權限，如未與伊簽約即應搬離，然為
    被上訴人所拒。伊嗣於107年8月23日寄發存證信函通知久旭
    公司及曾武雄無代理伊簽訂租約之權限，應立即停止出租及
    收租，並於同年月27日將該函影本交由被上訴人簽收，再於
    同年9月8日寄發存證信函予被上訴人重申上旨，仍未獲置理
    ，至108年3月10日被上訴人始搬離系爭房屋1樓，並於同年4
    月17日將商業登記移除，無權占有系爭房屋1樓，侵害伊之
    所有權，亦受有相當於租金之不當得利，共計新臺幣（下同
    ）187萬3,562元（計算式詳如附表所示）等情。爰依民法第
    184條第1項前段、第179條規定，求為命被上訴人應給付上
    訴人187萬3,562元，及加計自108年5月22日起算之法定遲延
    利息。原審為上訴人敗訴之判決，上訴人不服，提起上訴。
    上訴聲明：㈠、原判決廢棄。㈡、被上訴人應給付上訴人187
    萬3,562元，及自108年5月22日起至清償日止，按週年利率
    百分之5計算之利息。㈢、願供擔保請准予宣告假執行。
二、被上訴人則以：伊於100年間向曾武雄承租系爭房屋1樓經營
    服飾店，租期自100年9月1日起，原約定租金每月3萬5,000
    元，101年4月1日起調整為3萬元，同年9月1日起調整為3萬1
    ,500元，102年9月1日起調整為3萬5,000元，107年4月1日起
    調整為3萬1,000元。又依上訴人與久旭公司簽訂之「不動產
    委託書（承諾書）」（下稱系爭委託書），上訴人將系爭房
    屋委託久旭公司全權處理，久旭公司委由曾武雄出面與伊簽
    訂租約，伊自非無權占有系爭房屋1樓，且均如數向曾武雄
    繳付租金。上訴人於99年間即在系爭房屋2樓經營訴外人永
    碩國際實業有限公司（下稱永碩公司），平日與伊偶有相遇
    ，並與伊使用同一電號00-00-0000-00-0，每月由其員工訴
    外人吳桂枝收取伊分擔之電費，足見上訴人早已知悉並同意
    曾武雄將系爭房屋1樓出租予伊。上訴人雖於107年8月27日
    、同年9月8日告以久旭公司及曾武雄無代理其簽訂租約之權
    限云云，然未附任何證據，伊為善意不知情，不能影響伊之
    權利等語，資為抗辯。答辯聲明：㈠、上訴駁回。㈡、如受不
    利判決，願供擔保請准宣告免假執行。
三、兩造不爭執之事實（本院卷一第85至86頁、本院卷二第436
    頁）：
㈠、上訴人為系爭房屋之所有權人。
㈡、被上訴人於100年9月1日起至108年4月17日止占有使用系爭房
    屋1樓經營飛揚服飾店。
㈢、系爭房屋1、2樓使用同一電號00-00-0000-00-0，由系爭房屋
    1、2樓分攤電費，分裝電表係由上訴人裝設。
㈣、上訴人與久旭公司簽署系爭委託書，並由永碩公司員工吳桂
    枝擔任見證人。
㈤、被上訴人與曾武雄簽署房屋租賃契約書，承租系爭房屋1樓，
    租期自100年9月1日起至103年8月31日止，嗣經雙方多次續
    約，業於108年4月17日搬遷完畢，並辦理歇業登記。
㈥、上訴人曾於107年8月23日以三峽中山郵局第157號存證信函通
    知曾武雄、久旭公司無代理上訴人簽署系爭房屋1樓租賃契
    約之權限，並於同年月27日將存證信函影本交被上訴人簽收
    ，再委託律師於同年9月5日以臺北市府郵局第494號存證信
    函通知被上訴人：曾武雄、久旭公司無代理上訴人簽署系爭
    房屋1樓租賃契約之權限，應於函到5日內遷讓房屋或另訂租
    約。
四、法院之判斷：
　　上訴人主張：曾武雄、久旭公司無代理上訴人簽署租賃契約
    之權限，被上訴人係無權占有系爭房屋1樓，應返還相當於
    租金之不當得利或賠償損害187萬3,562元（自103年5月23日
    起至108年4月17日止，詳如附表所示計算式）等情，則為被
    上訴人所否認，並以前揭情詞置辯。茲析述如下：
㈠、不當得利部分：
　⒈按無法律上之原因而受利益，致他人受損害者，應返還其利
    益。雖有法律上之原因，而其後已不存在者，亦同，民法第
    179條定有明文。次按不當得利依其類型可區分為「給付型
    之不當得利」與「非給付型之不當得利」，前者係基於受損
    人之給付而發生之不當得利，後者乃由於給付以外之行為（
    受損人、受益人、第三人之行為）或法律規定或事件所成立
    之不當得利。在「給付型之不當得利」固應由主張不當得利
    返還請求權人（受損人），就不當得利成立要件中之「無法
    律上之原因」負舉證責任；惟在「非給付型之不當得利」中
    之「權益侵害之不當得利」，由於受益人之受益非由於受損
    人之給付行為而來，而係因受益人之侵害事實而受有利益，
    因此祇要受益人有侵害事實存在，該侵害行為即為「無法律
    上之原因」，受損人自不必再就不當得利之「無法律上之原
    因」負舉證責任，如受益人主張其有受益之「法律上之原因
    」，即應由其就此有利之事實負舉證責任。本件兩造均不爭
    執上訴人為系爭房屋所有權人及被上訴人於100年9月1日起
    至108年4月17日止占有使用系爭房屋1樓等情（參兩造不爭
    執之事實㈠、㈡），則上訴人主張被上訴人於103年5月23日起
    至108年4月17日止無權占有系爭房屋1樓而無法律上之原因
    受有相當於租金之不當得利，核屬「非給付型之不當得利」
    中之「權益侵害之不當得利」，揆諸前揭說明，應由被上訴
    人就其受益之「法律上之原因」即有權占有系爭房屋1樓合
    法權源之利己事實負舉證責任。
　⒉被上訴人抗辯其係向曾武雄承租而有權占有系爭房屋1樓等情
    ，業據提出系爭委託書、房屋租賃契約書附卷為憑（見原審
    卷第91至105頁）。上訴人固不爭執其曾與久旭公司簽訂系
    爭委託書及被上訴人曾與曾武雄簽訂系爭房屋1樓之房屋租
    賃契約書等節（參兩造不爭執之事實㈣、㈤），惟否認曾授權
    曾武雄出租系爭房屋1樓一事，並辯稱：曾武雄係為防止伊
    前妻分產而要求伊簽署系爭委託書，伊於被上訴人100年1月
    間遷入系爭房屋1樓後即多次告以曾武雄無權出租，伊為避
    免父子決裂而隱忍不發並非默示同意云云。然被上訴人已否
    認上訴人曾多次口頭告以曾武雄無權出租之事，上訴人亦未
    舉證以實其說，已難遽信屬實。又觀之系爭委託書載明「立
    委託書人：曾國松（以下簡稱委託人）座落於…台北縣○○鎮○
    ○路0000號，…委託人同意…上不動產委託『受託人（即久旭公
    司）』就租賃、管理、修繕…及維護全權負責處理…。」等語
    （見原審卷第91頁），確已載明上訴人委託久旭公司「全權
    」處理系爭房屋出租等事宜之意旨，並由上訴人簽名，難謂
    無委任久旭公司出租系爭房屋1樓之意。至上訴人簽署系爭
    委託書之緣由或心中真意為何，既未顯示於外或為被上訴人
    知悉，自不得遽予否定系爭委託書之效力。故久旭公司委由
    負責人曾武雄出面出租系爭房屋1樓予被上訴人，未逾越上
    訴人委任之範圍，曾武雄應係有權出租系爭房屋1樓。被上
    訴人抗辯其有權占有系爭房屋1樓一節，當非無據。況稽之
    被上訴人提出之永碩公司基本資料、系爭房屋現場照片可知
    ，永碩公司係於99年8月9日經新北市政府核准設立，負責人
    為上訴人，公司所在地即為系爭房屋（見原審卷第89頁），
    並有永碩公司招牌設置於系爭房屋2樓外牆（見原審卷第87
    頁），堪認被上訴人抗辯上訴人於99年間即在系爭房屋2樓
    經營永碩公司一事，非無可信。復參以系爭房屋1、2樓使用
    同一電號00-00-0000-00-0，由系爭房屋1、2樓分攤電費，
    分裝電表係由上訴人裝設（參兩造不爭執之事實㈢），並有
    分攤電費簽收單在卷可佐（見原審卷第155至157頁），證人
    即永碩公司員工吳桂枝亦於原審結證稱：上開分擔電費係由
    伊簽收等語（見原審卷第122頁）。足見上訴人既已委任久
    旭公司出租系爭房屋1樓，且知悉被上訴人向曾武雄承租，
    仍與被上訴人分攤系爭房屋之電費，而由其員工定期簽收被
    上訴人繳付之電費，益徵其確有同意曾武雄將系爭房屋1樓
    出租予被上訴人之意思，難認被上訴人無權占有系爭房屋1
    樓。
　⒊然按當事人之任何一方，得隨時終止委任契約，民法第549條
    第1項定有明文。蓋委任契約係以當事人之信賴關係為基礎
    所成立之契約，如其信賴關係已動搖，即應賦予單方解消契
    約關係之權能，方符委任契約成立之基本宗旨。因此當事人
    為終止之意思表示時，不論其所持理由為何，均應發生終止
    之效力。上訴人與久旭公司簽訂系爭委託書，由上訴人委託
    久旭公司全權處理系爭房屋1樓之租賃等事宜，業如前述，
    固有成立委任契約，然依前揭說明及法條規定，上訴人仍得
    隨時通知久旭公司終止系爭委託書之委任契約。又上訴人曾
    於107年8月23日寄發三峽中山郵局第157號存證信函予曾武
    雄、久旭公司（參兩造不爭執之事實㈥），曾武雄已於另案
    臺灣新北地方法院108年度訴字第2279號排除侵害事件作證
    時自承收受該函（見本院卷一第109、211頁）。而上訴人主
    張該函係於翌日送達曾武雄、久旭公司，亦為被上訴人所不
    爭執（見本院卷二第437頁）。細繹該函記載「…久旭公司及
    曾武雄並無代理本人簽署租約或管理前揭不動產之權限，…
    未經本人同意，擅將本人前揭不動產出租他人、收取押租金
    、租金等行為，已侵害本人權益造成損害。…茲催告曾武雄
    及久旭公司應立即停止侵害本人權益之行為…」等語（見原
    審卷第67至68頁），雖係向曾武雄、久旭公司表示渠等並無
    代理上訴人簽署系爭房屋租賃契約之權限，而否認委任契約
    存在。惟上訴人與久旭公司間確有成立委託出租系爭房屋之
    委任契約，業如前述，上訴人事後以該函否認，要不影響已
    成立之委任契約。再佐以上訴人於該函既已表明通知曾武雄
    、久旭公司應停止出租、收租之行為，核其真意即寓有解消
    委任契約之意思，揆諸前揭說明，無論上訴人所持曾武雄、
    久旭公司應停止出租、收租之理由為何及當否，均生終止委
    任契約之效力。
　⒋被上訴人雖辯稱：系爭委託書載明久旭公司借貸款項予上訴
    人，並為清償借款而取得系爭房屋全權處理權限，係為自己
    之利益計算，並非委任契約，且期限至借款完全清償為止，
    應屬定期租賃之性質云云。然系爭委託書第2段所載委託事
    項除租賃外，尚有包含「管理、修繕、銀行借貸之代償收支
    及維護」（見原審卷第91頁），自非全然為久旭公司之利益
    計算，況委任報酬之來源為何本屬當事人契約形成自由之範
    疇，受任人取得報酬後作何使用亦不影響契約之定性。故縱
    使依系爭委託書之文義觀之，上訴人係將委託出租系爭房屋
    之租金均給予久旭公司作為清償債務使用，亦不能否定系爭
    委託書屬委任契約之性質，被上訴人上開所辯委無可採。準
    此，上訴人已於107年8月24日合法終止其與久旭公司之委任
    契約即系爭委託書，故久旭公司於該日後已無委託曾武雄出
    租系爭房屋1樓之權限。然被上訴人與曾武雄簽署房屋租賃
    契約書，租期自100年9月1日起至103年8月31日止，嗣經雙
    方多次續約（參兩造不爭執之事實㈤），均係以手寫註記於
    該契約書後附空白頁，並由該2人簽章確認（見原審卷第101
    至105頁）。細繹手寫內容顯示歷次合意續約時點分別為103
    年8月13日（租期為103年9月1日至106年8月31日）、106年9
    月21日（租期為106年9月1日至107年3月31日）、107年4月2
    日（租期為107年4月1日至同年9月30日）（見原審卷第101
    、103頁），均係上訴人於107年8月24日終止委任契約前所
    為之續約，曾武雄於上開續約時點仍屬有權出租系爭房屋1
    樓，故被上訴人於107年4月2日續租至同年9月30日止，應屬
    有權占有系爭房屋1樓。至被上訴人與曾武雄於107年9月26
    日合意續租（租期為107年10月1日至108年2月28日）（見原
    審卷第105頁），上訴人已合法終止委任契約，久旭公司與
    曾武雄自無出租權限，應可認被上訴人自107年10月1日起無
    占有系爭房屋1樓之合法權源。
　⒌再按占有、使用他人之不動產，可能獲得相當於租金之利益
    ，此為社會通常之觀念。上訴人請求被上訴人返還自103年5
    月23日起至108年4月17日止無權占有系爭房屋1樓所受相當
    於租金之不當得利共計187萬3,562元（詳如附表所示）。然
    被上訴人係於107年10月1日起方喪失合法占有權源而無權占
    有系爭房屋1樓，業如前述，則被上訴人所受之不當得利僅
    能自該日起算至108年4月17日搬遷完畢為止。又系爭房屋1
    樓係由被上訴人承租作為服飾店使用（參兩造不爭執之事實
    ㈡），並非一般居住用途，自不受土地法第97條規定之租金
    限制。故上訴人主張以被上訴人向曾武雄承租之租金數額計
    算不當得利，尚屬妥適。然觀之租賃契約書後附空白頁所載
    內容及被上訴人帳戶之歷史交易明細查詢結果顯示之金流紀
    錄，可知被上訴人於107年4月1日起至108年2月28日止每月
    繳付之租金為3萬1,000元（見原審卷第103頁、本院卷一第1
    81、183頁），應足認定被上訴人與曾武雄已合意於107年4
    月1日起調降每月租金為3萬1,000元。上訴人主張租金於106
    年9月1日後調整為每月3萬2,500元（如附表編號2所示）云
    云，即無可取。被上訴人雖辯稱：其均有按月如數支付租金
    予曾武雄至108年2月28日止，且就曾武雄無代理簽約權限一
    事為善意不知情云云。然按不當得利之受領人，除返還其所
    受之利益外，如本於該利益更有所取得者，並應返還。但依
    其利益之性質或其他情形不能返還者，應償還其價額。不當
    得利之受領人，不知無法律上之原因，而其所受之利益已不
    存在者，免負返還或償還價額之責任，民法第181條、第182
    條第1項分別定有明文。觀之被上訴人帳戶之歷史交易明細
    查詢結果固顯示其於107年4月至108年2月均有每月支出3萬1
    ,000元之金流紀錄（見本院卷一第181至182頁），上訴人亦
    不爭執被上訴人均有如數支付租金予曾武雄（見本院卷二第
    436至437頁）。然被上訴人無權占有系爭房屋1樓所受之不
    當得利，實係系爭房屋1樓之占有、使用而非租金，僅因占
    有、使用之時間業已經過依其性質無法返還，方依民法第18
    1條但書規定以相當於租金之數額償還之，並無所受利益不
    存在之情形，且被上訴人已於107年8月27日簽收上訴人寄予
    久旭公司、曾武雄之存證信函影本，亦於同年9月5日收受上
    訴人所寄發之存證信函（參兩造不爭執之事實㈥），然仍於
    同年月26日與曾武雄續約並載明「如有與第三人法律爭訟…
    由出租人處理」等語（見原審卷第105頁），難謂被上訴人
    對於曾武雄嗣已無出租權限一事毫不知情。故被上訴人所受
    占有、使用系爭房屋1樓之利益並未因其支付租金予曾武雄
    而不存在，且難認其就「無法律上之原因而受利益」（即10
    7年10月1日後無權占有系爭房屋1樓）為善意不知情，不能
    依民法第182條第1項規定免責，被上訴人所辯應非有據。
　⒍準此，被上訴人於107年10月1日至108年4月17日無權占有系
    爭房屋1樓共計6月又17日，受有占有、使用系爭房屋1樓之
    利益，致上訴人受有無法占有、使用系爭房屋1樓之損害，
    依其利益之性質已不能返還，而以相當於租金（即每月3萬1
    ,000元）之數額計算不當得利，共計20萬3,567元【計算式
    ：31,000×（6＋17/30）＝203,567】，應由被上訴人償還予上
    訴人。逾此範圍之主張，則無可採。
㈡、侵權行為部分：
　⒈按因故意或過失，不法侵害他人之權利者，負損害賠償責任
    ，民法第184條第1項前段定有明文。又按上開規定侵權行為
    之成立，須行為人因故意過失不法侵害他人權利，亦即行為
    人須具備歸責性、違法性，並不法行為與損害間有因果關係
    ，始能成立，且主張侵權行為損害賠償請求權之人，對於侵
    權行為之成立要件應負舉證責任。
　⒉上訴人請求被上訴人賠償自103年5月23日起至108年4月17日
    止無權占有系爭房屋1樓而侵害其所有權所生相當於租金之
    損害共計187萬3,562元（詳如附表所示）。然上訴人於107
    年8月24日合法終止其與久旭公司之委任契約前，曾武雄均
    有權出租系爭房屋1樓及續約，故被上訴人於103年5月23日
    至107年9月31日係有權占有系爭房屋1樓，均如前述，是此
    期間占有使用系爭房屋1樓之行為核無違法性可言，亦難認
    屬故意或過失不法侵害上訴人之權利，自與民法第184條第1
    項前段規定侵權行為損害賠償請求權之要件不符，上訴人不
    得就此期間向被上訴人請求損害賠償。又被上訴人於107年1
    0月1日至108年4月17日雖係無權占有系爭房屋1樓，惟其實
    際支付曾武雄之租金為每月3萬1,000元，應以此金額認定上
    訴人所受相當於租金之損害，亦如前述，上訴人就其受有相
    當於租金之損害逾每月租金3萬1,000元部分未舉證以實其說
    ，自不得請求賠償。至被上訴人於107年10月1日至108年4月
    17日無權占有系爭房屋1樓所生每月3萬1,000元相當於租金
    之損害20萬3,567元部分，既經上訴人陳明係與民條第179條
    規定屬選擇合併之擇一關係（見本院卷一第44頁），就此部
    分本院自毋庸再予審究，併此敘明。
五、綜上所述，上訴人依民法第179條規定，請求被上訴人給付2
    0萬3,567元，及自108年5月22日（上訴人主張以原審民事變
    更訴之聲明㈡狀繕本送達翌日起算，見原審卷第213頁、本院
    卷一第293至294頁）起至清償日止，按週年利率百分之5計
    算之利息，洵屬正當，應予准許。逾上開範圍之請求，則屬
    無據，不應准許。原審就上開應准許部分，為上訴人敗訴之
    判決，容有未洽。上訴意旨指摘原判決此部分不當，求予廢
    棄改判，為有理由，爰由本院廢棄，改判如主文第2項所示
    。至就上開不應准許部分，原審為上訴人敗訴之判決，並駁
    回其假執行之聲請，核無不合。上訴意旨猶執前詞，指摘原
    判決此部分不當，求予廢棄改判，非有理由，應駁回此部分
    上訴。另本院命被上訴人給付之金額未逾150萬元，不得上
    訴第三審而告確定，上訴人聲請供擔保宣告假執行，自無必
    要。
六、本件事證已臻明確，兩造所為其餘攻擊、防禦及舉證，經本
    院審酌後，認與判決結論均無影響，爰不一一論列，附此敘
    明。
七、據上論結，本件上訴為一部有理由，一部無理由，依民事訴
    訟法第450條、第449條第1項、第79條，判決如主文。
中　　華　　民　　國　 109  　年　　8　　 月　　18　　日
                  民事第十八庭 
                        審判長法  官  吳青蓉
                              法  官  周美雲
                              法  官  賴彥魁
正本係照原本作成。
被上訴人不得上訴。
上訴人如不服本判決，應於收受送達後20日內向本院提出上訴書
狀，其未表明上訴理由者，應於提出上訴後20日內向本院補提理
由書狀（均須按他造當事人之人數附繕本）上訴時應提出委任律
師或具有律師資格之人之委任狀；委任有律師資格者，另應附具
律師資格證書及釋明委任人與受任人有民事訴訟法第466 條之1
第1項但書或第2項（詳附註）所定關係之釋明文書影本。如委任
律師提起上訴者，應一併繳納上訴審裁判費。
中　　華　　民　　國　 109  　年　　8　　 月　　18　　日
                              書記官  高瑞君
附註：
民事訴訟法第466條之1（第1項、第2項）：
對於第二審判決上訴，上訴人應委任律師為訴訟代理人。但上訴
人或其法定代理人具有律師資格者，不在此限。
上訴人之配偶、三親等內之血親、二親等內之姻親，或上訴人為
法人、中央或地方機關時，其所屬專任人員具有律師資格並經法
院認為適當者，亦得為第三審訴訟代理人。

附表：上訴人主張之不當得利計算式（即原審卷第225頁）
編號 月租金 占用期間   租金 1 31,500元 103.05.23～106.08.31≒39.2903月   1,237,644元 2 32,500元 106.09.01～108.04.17≒19.5667月     635,918元 合計（元以下四捨五入）     1,873,562元